# Importación de datos

```{r message=FALSE, warning=FALSE, echo=FALSE}
# Configuración del repositorio para la descarga de los paquetes
options(repos = c(CRAN = "https://cloud.r-project.org/"))
```

La importación de datos es uno de los primeros pasos esenciales en cualquier análisis estadístico. En R, los datos pueden provenir de diversas fuentes, como archivos CSV, Excel o incluso páginas web en formato HTML. La capacidad de importar datos de manera eficiente y reproducible permite trabajar con grandes volúmenes de información sin necesidad de manipularlos manualmente. Además, establecer un directorio de trabajo adecuado facilita la organización y asegura que los scripts sean portables y reproducibles en diferentes entornos.

En esta sección, se explicará cómo importar datos desde archivos CSV, Excel y HTML, así como la configuración del directorio de trabajo cuando se trabaja en un script que no pertenece a ningún proyecto `.Rproj`.

## Importación de archivos CSV

Los archivos CSV (Comma-Separated Values) son una de las formas más comunes de almacenar datos tabulares. Estos archivos son ligeros, universales y fáciles de manejar en R. Para importar un archivo CSV, se utiliza la función `read.csv()`, que permite leer el contenido del archivo y almacenarlo como un data frame.

### Pasos para importar de un archivo CSV

```{r message=FALSE, warning=FALSE, eval=FALSE}
# Importar un archivo CSV
datos <- read.csv("ruta/del/archivo/datos.csv", header = TRUE, sep = ",")

# Visualizar los primeros registros del data frame
head(datos)
```

**`header = TRUE`**: Indica que el archivo tiene una fila de encabezado con los nombres de las columnas.

**`sep = ","`**: Especifica que los valores están separados por comas (el argumento de esta parte de la función puede variar si el archivo utiliza un separador distinto como por ejemplo **";"**).

**Nota:** Es importante asegurarse de que el archivo esté en el directorio de trabajo o proporcionar la ruta completa.

### Ejemplo de importación de un archivo CSV

En 2002, se llevó a cabo un estudio en la Universidad de San Carlos de Guatemala, en el que se recopilaron datos de 460 estudiantes de diversas facultades. Esta base de datos, disponible para su descarga en formato CSV a través del siguiente [enlace](https://drive.google.com/file/d/1ZUg9MUHNApvq0gHcr-KFu88ah1QI0D3O/view?usp=sharing), incluye una amplia variedad de variables, lo que la convierte en un recurso ideal para los ejercicios prácticos de este manual. A lo largo del documento, se utilizará esta base de datos para aplicar las herramientas y conceptos desarrollados. Para realizar el siguiente ejemplo, es necesario que el usuario descargue el archivo y lo guarde en la carpeta correspondiente al proyecto en curso.

```{r eval=FALSE}
# Importar el archivo CSV con los datos 
datos <- read.csv("datos_estudiantes.csv", header = TRUE, sep = ",")

# Visualizar los primeros registros del data frame
head(datos)
```

La función `head()` en R se utiliza para visualizar las primeras filas de un data frame, vector, matriz u otro objeto de datos. Su propósito principal es proporcionar una vista rápida de los datos, permitiendo al usuario verificar la estructura, los nombres de las columnas y los primeros valores sin tener que imprimir todo el conjunto de datos.

**Nota:** En el ejemplo para importar el archivo solamente se colocó el nombre del archivo (incluyendo su extensión) sin necesidad de colocar la ruta exacta del archivo y R interpretó automáticamente que debía importar el archivo con ese nombre ubicado en la misma carpeta que el script. Esto se debe a que al estar trabajando en un proyecto con un directorio de trabajo establecido no hay necesidad de colocar la ruta de los archivos que se quieran importar siempre que estos se encuentren en la misma carpeta.

## Importación de archivos Excel

Los archivos Excel son ampliamente utilizados para almacenar datos en hojas de cálculo. En R, se puede importar este tipo de archivos utilizando el paquete `readxl`, que permite leer datos de archivos `.xlsx` sin necesidad de convertirlos previamente a otro formato.

### Pasos para importar un archivo Excel

1.  Instalar y cargar el paquete `readxl`.

```{r message=FALSE, warning=FALSE, eval=FALSE}
# Instalar y cargar el paquete readxl
if (!require("readxl")) install.packages("readxl")

```

**Explicación de la linea de código anterior**

a.  `require("nombre del paquete")`: Esta función intenta cargar el paquete especificado. Si el paquete está instalado, lo carga en la sesión actual y devuelve `TRUE`. Si el paquete no está instalado, devuelve `FALSE`.

b.  `!require("nombre del paquete")`: El signo de exclamación (`!`) niega el resultado de la función `require()`. Por lo tanto, esta expresión será `TRUE` si el paquete no está instalado o no puede ser cargado.

c.  `if (...) install.packages("nombre del paquete")`: Esta es una estructura condicional. Si la condición entre paréntesis es `TRUE` (es decir, si el paquete no está instalado o no puede ser cargado), entonces se ejecuta `install.packages("nombre del paquete")`, que descarga e instala el paquete desde el repositorio de CRAN.

<!-- -->

2.  Importar el archivo Excel

```{r eval=FALSE}
# Importar un archivo Excel
datos_excel <- read_excel("ruta/del/archivo/datos.xlsx",
                          sheet = "Hoja1", 
                          col_names = TRUE/FALSE)

# Visualizar los primeros registros del data frame
head(datos_excel)
```

**Explicación de la linea de código anterior**

a.  **`sheet = "Hoja1"`**: Especifica la hoja del archivo que se desea importar.

b.  **`col_names = TRUE/FALSE`**: Indica si la primera fila contiene los nombres de las columnas

### Ejemplo de importación de un archivo Excel

En este ejemplo, se utilizará la misma base de datos empleada en el caso de importación de archivos CSV. Esta base de datos, ahora en formato Excel, está disponible para su descarga a través de este [enlace](https://docs.google.com/spreadsheets/d/1QKF09EHbp2H647jdDIYppKa1YEYd75VK/edit?usp=sharing&ouid=106152052819657144907&rtpof=true&sd=true){.uri}. Al igual que en el ejemplo anterior para realizar este ejemplo, es necesario que el usuario descargue el archivo y lo guarde en la carpeta correspondiente al proyecto en curso.

```{r message=FALSE, warning=FALSE, eval=FALSE}
# Instalar y cargar el paquete readxl
if (!require("readxl")) install.packages("readxl")

# Importar un archivo Excel
datos_excel <- read_excel("datos_estudiantes_2002.xlsx",
                          sheet = "datos", 
                          col_names = TRUE)

# Visualizar los primeros registros del data frame
head(datos_excel)
```

## Directorio de trabajo o Working Directory

El directorio de trabajo en R puede considerarse como el "punto de partida" en un mapa: es la carpeta donde el software buscará automáticamente los archivos necesarios (datos, scripts) y guardará los resultados generados. Cuando se trabaja con un script que no forma parte de un proyecto en RStudio, establecer un directorio de trabajo es esencial para garantizar la organización y la reproducibilidad del análisis. Si no se define correctamente, se corre el riesgo de perder tiempo buscando rutas manualmente y de que el código deje de funcionar al mover el proyecto a otra ubicación o computadora.

### Razones para establecer un directorio de trabajo

1.  **Reproducibilidad:** Permite que el código funcione en cualquier computadora sin depender de rutas absolutas como `C:/Usuario/MiPC/...`.

2.  **Organización:** Reduce errores como "archivo no encontrado" al mantener todos los elementos (datos, scripts, resultados) en una estructura clara y accesible.

3.  **Eficiencia:** Facilita el acceso a los archivos, ya que no es necesario escribir rutas completas, solo los nombres de los archivos.

### Configuración automática del directorio de trabajo

Cuando se trabaja con scripts independientes, se puede utilizar la siguiente línea de código para establecer automáticamente el directorio de trabajo como la carpeta donde está guardado el script:

```{r eval=FALSE}
# Instalar y cargar el paquete rstudioapi
if (!require("rstudioapi")) install.packages("rstudioapi")

# Establecer el directorio de trabajo
setwd(dirname(rstudioapi::getActiveDocumentContext()$path))

```

#### Explicación del código

1.  **`if (...) install.packages("rstudioapi")`** **:** Esta estructura condicional instala y carga el paquete rstudioapi necesario para que la linea de código que estable el directorio de trabajo pueda funcionar.

2.  **`rstudioapi::getActiveDocumentContext()$path`:** Obtiene la ruta completa del script actual (por ejemplo, `C:/proyecto/scripts/analisis.R`).

3.  **`dirname()`:** Extrae la carpeta que contiene el script (por ejemplo, `C:/proyecto/scripts/` → `C:/proyecto/`).

4.  **`setwd()`:** Establece esa carpeta como el directorio de trabajo.

#### Beneficios de establecer un directorio de trabajo

1.  **Portabilidad:** Si se mueve toda la carpeta del proyecto a otra ubicación, el código seguirá funcionando sin necesidad de ajustes.

2.  **Automatización:** No es necesario modificar manualmente las rutas al compartir el script con otros usuarios.

#### Consecuencias de no establecer un directorio de trabajo

1.  **Errores frecuentes:** R buscará archivos en una ubicación predeterminada (como la carpeta "Documentos"), lo que puede generar errores si los datos no están allí.

2.  **Código no reproducible:** Si otra persona ejecuta el script, será necesario modificar manualmente todas las rutas para que funcione.

📌 **Recomendación:** Antes de ejecutar la línea automática, es importante guardar el script, ya que R necesita conocer su ubicación para establecer el directorio de trabajo correctamente. Además, se puede verificar el directorio actual utilizando la función `getwd()`.
