# Funciones en R

Las funciones son uno de los pilares fundamentales de la programación en R. Constituyen bloques de código que encapsulan una serie de instrucciones diseñadas para realizar tareas específicas. Estas permiten automatizar procesos, reducir la repetición de código y mejorar la legibilidad de los scripts. En este capítulo, se explorará qué son las funciones, cómo se utilizan y cómo se pueden crear funciones personalizadas para resolver problemas específicos.

## Definición y características de las funciones en R

### ¿Qué es una función?

Una función en R es un objeto que toma uno o más valores de entrada (llamados argumentos), realiza una serie de operaciones con ellos y devuelve un resultado. Las funciones son esenciales para estructurar el código de manera eficiente y reutilizable.

Cada función en R tiene tres componentes principales:

1.  **Nombre**: Es el identificador que se utiliza para llamar a la función.

2.  **Argumentos**: Son los valores de entrada que la función necesita para realizar sus operaciones.

3.  **Cuerpo**: Es el conjunto de instrucciones que define lo que la función hace.

### Tipos de funciones

En R, existen dos tipos principales de funciones:

#### Funciones predefinidas (built-in)

Las funciones predefinidas son aquellas que ya vienen incluidas en R o en paquetes adicionales. Estas funciones están diseñadas para realizar tareas comunes, como cálculos matemáticos, operaciones estadísticas, manipulación de datos y visualización.

**Ejemplos de funciones predefinidas:**

`mean()`: Calcula la media aritmética de un conjunto de datos.

```{r}
# Ejemplo del uso de la función mean
datos <- c(1, 2, 3, 4, 5)
media <- mean(datos)
media  # Resultado: 
```

`sum()`: Calcula la suma de los elementos de un vector.

```{r}
# Ejemplo del uso de la función sum
suma <- sum(datos)
suma  # Resultado: 
```

`sd()`: Calcula la desviación estándar.

```{r}
# Ejemplo del uso de la función sd
desviacion <- sd(datos)
desviacion  # Resultado: 
```

`summary()`: Proporciona un resumen estadístico de un conjunto de datos.

```{r}
# Ejemplo del uso de la función summary
resumen <- summary(datos)
resumen  # Resultado:

```

Estas funciones son ampliamente utilizadas y no requieren que el usuario las defina, ya que están disponibles de forma predeterminada.

#### Funciones personalizadas (user-defined)

Las funciones personalizadas son aquellas que el usuario crea para realizar tareas específicas que no están cubiertas por las funciones predefinidas. Estas funciones son útiles cuando se necesita automatizar procesos repetitivos o realizar cálculos complejos que no están disponibles en las funciones estándar.

**Ejemplo de una función personalizada:**

Se puede crear una función para calcular el área de un círculo dado su radio:

```{r}
# Función para calcular el area de un circulo
calcular_area_circulo <- function(radio) {
  area <- pi * radio^2
  return(area)
}

# Uso de la función
area <- calcular_area_circulo(5)
area  # Resultado: 
```

En este caso, el usuario define la lógica de la función, especifica los argumentos necesarios (`radio`) y utiliza la función para realizar cálculos.

### Diferencias entre funciones predefinidas y personalizadas

| Característica | Funciones predefinidas | Funciones personalizadas |
|------------------------|------------------------|------------------------|
| **Disponibilidad** | Incluidas en R o en paquetes | Creadas por el usuario |
| **Flexibilidad** | Limitada a las tareas para las que fueron diseñadas | Totalmente adaptables a las necesidades del usuario |
| **Ejemplos** | `mean()`, `sum()`, `sd()`, `summary()` | `calcular_area_circulo()`, funciones específicas del usuario |
| **Reutilización** | Reutilizables en cualquier script | Reutilizables si se definen en el entorno o se guardan en un archivo |

## Usos y beneficios de las funciones en R

Las funciones en R ofrecen múltiples beneficios que las convierten en herramientas indispensables para cualquier programador o analista de datos. Entre los principales usos y ventajas se encuentran:

1.  **Reutilización de código**: Una vez que se define una función, esta puede ser utilizada en diferentes partes de un proyecto o incluso en otros proyectos, evitando la repetición de código.

2.  **Modularidad**: Las funciones permiten dividir problemas complejos en partes más pequeñas y manejables, lo que facilita la organización del código.

3.  **Legibilidad**: Al encapsular operaciones complejas dentro de funciones, el código se vuelve más fácil de leer y entender.

4.  **Automatización**: Las funciones permiten automatizar tareas repetitivas, ahorrando tiempo y esfuerzo.

**Ejemplo de automatización con funciones personalizadas:**

Supongamos que se necesita calcular el área de varios círculos con diferentes radios. En lugar de repetir el cálculo manualmente, se puede usar una función personalizada:

```{r}
radios <- c(1, 2, 3, 4, 5)

# Aplicar la función a cada radio
areas <- calcular_area_circulo(radios)
areas  # Resultado:
```

## Cómo crear funciones en R: Sintaxis y ejemplos básicos

### Sintaxis básica

La creación de funciones en R sigue una estructura sencilla:

```{r eval=FALSE}

nombre_funcion <- function(argumento1, argumento2, ...) {
  # Cuerpo de la función
  # Operaciones
  return(resultado)
}
```

### Elementos clave de una función

1.  **Nombre de la función**: Debe ser descriptivo y reflejar la tarea que realiza.

2.  **Argumentos**: Son los valores de entrada que la función necesita. Pueden tener valores por defecto.

3.  **Cuerpo de la función**: Contiene las operaciones que se ejecutan cuando se llama a la función.

4.  **Valor de retorno**: Especificado con `return()`, aunque no es obligatorio. Si no se usa, la función devuelve el último valor calculado.

### Ejemplo básico

Se puede crear una función para convertir grados Celsius a Fahrenheit:

```{r}
# Fucnión para convertir de grados celsius a fahrenheit
celsius_a_fahrenheit <- function(celsius) {
  fahrenheit <- (celsius * 9/5) + 32
  return(fahrenheit)
}

# Uso de la función
temperatura <- celsius_a_fahrenheit(25)
temperatura  # Resultado:
```
